臺灣臺中地方法院刑事判決
111年度金訴字第1645號
公  訴  人  臺灣臺中地方檢察署檢察官
被      告  謝碧連



上列被告因詐欺等案件，經檢察官提起公訴（111年度偵字第280
30號），被告於準備程序中就被訴事實為有罪之陳述，經告知簡
式審判程序之旨，並聽取當事人之意見後，經本院合議庭裁定由
受命法官獨任進行簡式審判程序，判決如下：
    主  文
謝碧連犯三人以上共同詐欺取財罪，處有期徒刑壹年貳月。未扣
案犯罪所得新臺幣貳仟元沒收，於全部或一部不能沒收或不宜執
行沒收時，追徵其價額。
    事  實
一、謝碧連於民國110年間某日，參與由綽號「福山」等真實姓
    名年籍不詳之成年人所屬3人以上所組成之詐欺集團（所涉
    參與犯罪組織犯行部分，業經臺灣高等法院臺中分院【下稱
    臺中高分院】以111年度金上訴字第1482、1493、1494、149
    5號判決在案，惟尚未確定）。謝碧連、「福山」及其他集
    團內真實姓名年籍均不詳之成年人，共同意圖為自己不法之
    所有，基於3人以上共同犯詐欺取財及洗錢之不確定犯意聯
    絡，由謝碧連於110年11月間，向不知情之李汶玲（經檢察
    官另為不起訴處分）商借李汶玲所申設中華郵政股份有限公
    司（下稱中華郵政）帳號00000000000000號帳戶（下稱郵局
    帳戶），將郵局帳戶提供予該詐欺集團成年成員使用，復由
    該詐欺集團某成年成員於110年10月底某日，以通訊軟體Fac
    ebook及LINE聯繫洪宥溱，佯稱為綽號「Sam White」之人及
    「Equity Delivery Company」快遞公司員工，欲自海外寄
    送工作合同及包裹至臺灣，需支付包裹之運作費用、海關檢
    查費用云云，致洪宥溱陷於錯誤，依指示於110年11月10日1
    1時18分許（起訴書記載為10時40分許，應予更正），匯款
    新臺幣（下同）6萬2,317元至郵局帳戶內，再由李汶玲依謝
    碧連之指示，於同日12時29分許，在臺中市○區○○路0段000
    號「福平里郵局」（下稱福平里郵局）提領6萬元後，於同
    日15時許，在李汶玲位在臺中市○區○○街00號居所，將上開6
    萬元交予謝碧連，謝碧連遂依該詐欺集團某成年成員之指示
    ，再將贓款交付予該詐欺集團某成年成員上繳予該詐欺集團
    內其他不詳成年成員，其等以此輾轉交付之方式製造金流斷
    點，掩飾及隱匿詐欺犯罪所得之本質及去向以洗錢。嗣經洪
    宥溱報警處理，循線查悉上情。
二、案經洪宥溱訴由新竹縣政府警察局新湖分局（下稱新湖分局
    ）轉由南投縣政府警察局埔里分局報告臺灣臺中地方檢察署
    （下稱臺中地檢署）檢察官偵查起訴。
　　理  由
一、本案被告謝碧連所犯係死刑、無期徒刑、最輕本刑為3年以
    上有期徒刑以外之罪，其於準備程序中就被訴事實為有罪之
    陳述，經法官告知簡式審判程序之旨，並聽取當事人之意見
    後，本院合議庭裁定由受命法官獨任進行簡式審判程序。
二、前揭犯罪事實，業據被告於本院準備程序及審理時均坦承不
    諱（本院卷第76、83、88頁），核與證人即告訴人洪宥溱、
    證人即李汶玲交付金錢予被告時在場者林寶貞於警詢時、證
    人李汶玲於警詢及偵訊中之證述（偵卷第23至35、75至79、
    131至137、197至203頁）均大致相符，並有提領贓款犯罪時
    地一覽表、指認犯罪嫌疑人紀錄表、中華郵政臺中郵局111
    年1月22日中政字第1111200044號函暨所附福平里郵局自動
    櫃員機監視器錄影畫面擷圖、中華郵政南投郵局110年12月7
    日投營字第1102910037號函暨所附郵局帳戶存簿儲金變更印
    鑑/掛失補副申請書、查詢12個月交易彙總登摺明細、內政
    部警政署反詐騙諮詢專線紀錄表、新湖分局後湖派出所受理
    詐騙帳戶通報警示簡便格式表、金融機構聯防機制通報單、
    受理各類案件紀錄表及受理案件證明單、郵局帳戶個資檢視
    結果、臺灣土地銀行匯款申請書、通訊軟體LINE對話紀錄擷
    圖等件在卷可稽（偵卷第21、37至43、45至61、81至87、10
    1至107、123至127、139、141、147、151至155、157至173
    頁），堪認被告上開任意性自白與事實相符，可以採信。本
    案事證明確，被告犯行堪以認定，自應依法論科。
三、論罪科刑
　㈠核被告所為，係犯刑法第339條之4第1項第2款之3人以上共同
    犯詐欺取財罪、洗錢防制法第14條第1項之一般洗錢罪。再
    被告所犯之刑法第339條之4第1項第2款之3人以上共同犯詐
    欺取財罪、洗錢防制法第14條第1項之一般洗錢罪，係以一
    行為觸犯數罪名，為想像競合犯，依刑法第55條前段規定，
    從一重論以刑法第339條之4第1項第2款3人以上共同犯詐欺
    取財罪。另被告雖未自始至終參與各階段之犯行，但其主觀
    上對該詐欺集團呈現細密之多人分工模式及彼此扮演不同角
    色、分擔相異工作等節，顯已有所預見，且其所參與者既係
    本案整體詐欺取財犯罪計畫不可或缺之重要環節，而與該詐
    欺集團成員間，在合同意思範圍內，各自分擔本案犯罪行為
    之一部，彼此相互利用他人之行為，最終共同達成詐欺取財
    犯罪之目的，被告自應就其所參與之詐欺取財犯行所發生之
    結果負責。是被告與「福山」及其他集團內真實姓名年籍均
    不詳之成年成員間，有犯意聯絡及行為分擔，應論以共同正
    犯。
　㈡按犯洗錢防制法第14條之罪，在偵查或審判中自白者，減輕
    其刑，洗錢防制法第16條第2項定有明文。本案被告已於本
    院審理時坦承犯洗錢防制法第14條第1項之一般洗錢罪，已
    如前述，合於洗錢防制法第16條第2項規定，原應對被告減
    輕其刑，惟被告就上開犯行均係從一重論處3人以上共同犯
    詐欺取財罪，是其此部分想像競合輕罪得減刑部分，本院於
    依照刑法第57條量刑時，將併予審酌。
　㈢爰審酌被告不思以合法途徑賺取錢財，率爾與不詳之詐欺集
    團成員共同詐欺他人，並於提供他人帳戶後分擔上繳款項之
    任務，藉此製造金流斷點，已嚴重侵害告訴人之財產權，並
    使社會上人與人彼此間信任感蕩然無存，危害交易秩序與社
    會治安甚鉅，所為洵屬不該；惟考量被告犯後尚能坦承犯行
    ，再參其犯罪之動機、目的、手段、於詐欺集團擔任之角色
    、參與程度等情；末衡被告之前案紀錄（見卷附臺灣高等法
    院被告前案紀錄表），及其於本院審理時自述之智識程度、
    就業情形、家庭經濟及生活狀況（本院卷第88頁）等一切情
    狀，就其所犯量處如主文所示之刑，以資懲儆。
四、沒收
  ㈠按犯罪所得，屬於犯罪行為人者，沒收之，於全部或一部不
    能沒收或不宜執行沒收時，追徵其價額，刑法第38條之1第1
    項前段、第3項定有明文。又按犯第14條之罪，其所移轉、
    變更、掩飾、隱匿、收受、取得、持有、使用之財物或財產
    上利益，沒收之，洗錢防制法第18條第1項前段定有明文。
    此一規定係採義務沒收主義，只要合於法條規定，法院即應
    為相關沒收之諭知，然該洗錢行為之標的是否限於行為人所
    有者始得宣告沒收，法無明文，實務上一向認為倘法條並未
    規定「不問屬於犯罪行為人與否均沒收」時，自仍以屬於被
    告所有者為限，始應予沒收。
  ㈡經查，證人李汶玲於警詢及偵訊中證稱：匯進郵局帳戶6萬2,
    317元，我提領其中6萬元，另因被告欠他人款項，我先存入
    3,000元至郵局帳戶，再匯款5,000元至被告指定的朋友帳戶
    等語（偵卷第29至31、198至200頁），核與證人涂孟涵於警
    詢時證稱：李汶玲轉帳5,000元至我的帳戶是因為被告向我
    借4萬元，約定1個月還5,000元等語（偵卷第95頁）相符，
    且被告於偵訊中自承：李汶玲欠我2萬元，我欠涂孟涵錢，
    我問李汶玲是否有錢，若有幫我匯款5,000元給涂孟涵等語
    （偵卷第200至201頁），並與卷附郵局帳戶交易明細表記載
    ：111年1月10日11時18分許跨行匯款6萬2,317元、同日12時
    29分許卡片提款6萬元、同年月11日16時18分許卡片存款3,0
    00元、同日16時20分許跨行轉出5,000元至涂孟涵所有之中
    國信託商業銀行帳號000000000000號帳戶相符，有郵局帳戶
    交易明細表在卷可佐（偵卷第127頁），是被告就上開洗錢
    標的中2,000元部分（計算式：可扣抵5,000元之債務－李汶
    玲匯入之3,000元＝2,000元）具有事實上處分權限，應依洗
    錢防制法第18條第1項前段規定予以宣告沒收，併依刑法第3
    8條之1第3項之規定，於全部或一部不能沒收或不宜執行沒
    收時，追徵其價額。
五、不另為不受理諭知部分
　㈠公訴意旨雖認被告於本案所為，同時涉犯組織犯罪防制條例
    第3條第1項後段之參與犯罪組織罪嫌等語。
　㈡按已經提起公訴或自訴之案件，在同一法院重行起訴者，應
    諭知不受理之判決，刑事訴訟法第303條第2款定有明文。至
    所謂「同一案件」，係指所訴2案被告相同，被訴之犯罪事
    實亦屬同一而言，繼續犯之一罪，即屬同一事實。再訴訟上
    所謂之一事不再理，關於實質上一罪或裁判上一罪，均有其
    適用，蓋依審判不可分之效力，審理事實之法院對於存有一
    罪關係之全部犯罪事實，依刑事訴訟法第267條之規定，本
    應併予審判，是以即便檢察官前僅針對應論屬裁判上一罪或
    實質上一罪之同一案件部分事實加以起訴，先繫屬法院既仍
    應審究犯罪事實之全部，縱檢察官再行起訴者未為前起訴事
    實於形式上所論及，後繫屬法院亦非可更為實體上之裁判，
    俾免牴觸一事不再理之刑事訴訟基本原則。
　㈢又刑罰責任之評價與法益之維護息息相關，對同一法益侵害
    為雙重評價，是過度評價；對法益之侵害未予評價，則為評
    價不足，均為法之所禁。次按倘係案件應為免訴或不受理諭
    知判決（含一部事實不另為免訴或不受理諭知之情形）時，
    因屬訴訟條件欠缺之程序判決，與被告已為之有罪陳述，並
    無衝突，且與犯罪事實之認定無關，而與簡式審判僅在放寬
    證據法則並簡化證據調查程序，並非免除法院認事用法職責
    ，亦無扞格，更符合簡式審判程序為求訴訟經濟、減少被告
    訟累之立法意旨，此時法院既係於尊重當事人之程序參與權
    後，改行簡式審判程序，如檢察官於訴訟程序之進行中，未
    曾異議，而無公訴權受侵害之疑慮時，縱使法院並未行通常
    審判程序，以避免訴訟勞費，仍屬事實審法院程序轉換職權
    之適法行使，不能指為違法（最高法院111年度台上字第128
    9號判決意旨參照）。
　㈣經查，被告前經臺中地檢署檢察官偵查後，認被告與「福山
    」及其他集團內真實姓名年籍均不詳之成年人，基於3人以
    上共同詐欺取財及洗錢之犯意聯絡，由真實姓名年籍均不詳
    之詐欺集團成員於110年3月中旬某日，向該案告訴人蔡哲貞
    佯稱需代領包裹並代墊費用云云，使蔡哲貞陷入錯誤，因而
    將款項匯入被告之帳戶後，再由「福山」指示被告提領款項
    ，交予其他詐欺集團成員，因認被告涉犯刑法第339條之4第
    1項第2款之3人以上共同犯詐欺取財罪及洗錢防制法第14條
    第1項之洗錢罪嫌等語，以111年度偵字第3114號追加起訴，
    於111年3月7日繫屬本院，嗣本院於111年5月18日以111年度
    金訴字第359號判決認被告就前案上開部分亦成立組織犯罪
    防制條例第3條第1項之參與犯罪組織罪，判處被告有期徒刑
    1年5月，上訴後經臺中高分院以111年度金上訴字第1482、1
    493、1494、1495號判決上訴駁回在案，尚未確定（下撐前
    案），有被告之臺灣高等法院被告前案紀錄表、前揭本院判
    決書在卷可查（本院卷第25至39頁），雖前案追加起訴書並
    未引用組織犯罪防制條例第3條第1項後段之條文，揆諸前揭
    說明，仍應認已就被告參與犯罪組織部分提起公訴，此部分
    並經本院為上開判決。參以被告於本院審理時供稱：本案我
    交錢的對方跟「福山」應該是同一群人，我只有參與1個詐
    欺集團，沒有再參與其他集團等語（本院卷第76頁），可見
    本案詐欺集團與被告於前揭案件加入之詐欺集團有相同成員
    ，復衡諸被告於前揭案件之犯罪時間110年3月至7月間與其
    本案犯行之犯罪時間相近，且前揭案件與本案均係以代領包
    裹及代墊費用等方式對告訴人或被害人施用詐術，詐欺手法
    相近，被告雖於偵查中供稱：本案部分跟福山無關等語（偵
    卷第203頁），然被告復於本院審理時供稱：偵查中之所以
    說跟福山無關是因為我不清楚他們的真實姓名，我都是交給
    同一群人等語（本院卷第83頁），而卷內並無其他證據證明
    被告本案參與者與前揭案件係不同之詐欺集團犯罪組織，因
    此依罪疑惟輕、有利被告之法則，應認被告本案參與者與前
    揭案件係同一犯罪組織，而本案係於111年8月31日始繫屬本
    院，有臺中地檢署111年8月31日函及其上本院收件之章在卷
    可參（本院卷第7頁），揆諸上開規定及最高法院109年度台
    上字第3945號判決意旨，被告參與犯罪組織之犯行，應與數
    案中「最先繫屬於法院」之案件中之「首次」加重詐欺取財
    犯行論以想像競合犯，至其他之加重詐欺取財犯行，只需單
    獨論罪科刑，是就被告所涉參與犯罪組織罪嫌，本案並非最
    先繫屬於法院之案件，則被告參與犯罪組織之繼續行為，已
    為前案之首次加重詐欺犯行所包攝，自不得於本案重複評價
    ，本案所起訴被告部分之參與犯罪組織犯行，乃繫屬在後而
    不應起訴，本應就此部分為不受理判決，然因公訴意旨認此
    部分與前揭論罪之加重詐欺取財犯行具有想像競合犯之裁判
    上一罪關係，爰不另為不受理之諭知。
據上論斷，應依刑事訴訟法第273條之1第1項、第299條第1項前
段，判決如主文。
本案經檢察官周佩瑩提起公訴，檢察官張子凡到庭執行職務。
中　　華　　民　　國　　111 　年　　10　　月　　27　　日
                  刑事第六庭　法　官  王曼寧
以上正本證明與原本無異。
如不服本判決應於收受判決後20日內向本院提出上訴書狀，並應
敘述具體理由；其未敘述上訴理由者，應於上訴期間屆滿後20日
內向本院補提理由書（均須按他造當事人之人數附繕本）「切勿
逕送上級法院」。
告訴人或被害人如不服判決，應備理由具狀向檢察官請求上訴，
上訴期間之計算，以檢察官收受判決正本之日起算。　　　　　                               書記官  陳筱惠  　　　　
中　　華　　民　　國　　111 　年　　10　　月　　27　　日
附錄本判決論罪科刑法條：　　
中華民國刑法第339條之4
犯第339條詐欺罪而有下列情形之一者，處1年以上7年以下有期
徒刑，得併科1百萬元以下罰金：
一、冒用政府機關或公務員名義犯之。
二、3人以上共同犯之。
三、以廣播電視、電子通訊、網際網路或其他媒體等傳播工具，
    對公眾散布而犯之。前項之未遂犯罰之。
洗錢防制法第14條
有第2條各款所列洗錢行為者，處7年以下有期徒刑，併科新臺幣
5百萬元以下罰金。
前項之未遂犯罰之。
前2項情形，不得科以超過其特定犯罪所定最重本刑之刑。